【裁判字號】    97,上訴,1272
【裁判日期】    970731
【裁判案由】    強盜
【裁判全文】
臺灣高等法院臺中分院刑事判決        97年度上訴字第1272號
上  訴  人
即  被  告  甲○○
                      9樓
選任辯護人  林益輝律師
上列上訴人即被告因強盜案件，不服臺灣臺中地方法院96年度訴
字第1370號，中華民國97年3月17日第一審判決（起訴案號：臺
灣臺中地方法院檢察署95年度偵字第11295號），提起上訴，本
院判決如下：
    主  文
上訴駁回。
    犯罪事實
一、甲○○、乙○○（現由臺灣臺中地方法院另案審理中）夥同
    真實姓名年籍均不詳之5名成年男子（其中2人綽號「阿彬」
    、「阿豐」，下合稱前開「阿彬」、「阿豐」等5名成年男
    子），事前謀議，藉故誘騙丙○○（原名張良途）以遂行後
    述強盜取財犯行，乙○○並預先向知情、具有幫助犯意之友
    人蘇茂松商借位於臺中市○○區○○路75巷6號之廢棄工廠
    （下稱前開廢棄工廠）後，乙○○旋於民國95年5月9日13時
    許，自稱「黃先生」並假藉欲瞭解毅利達國際有限公司（下
    稱毅利達公司）加盟方案為由，撥打電話與丙○○聯繫，並
    與丙○○約定於同日14時許，在臺中市○○區○○路附近之
    「禾夏草堂茶坊」餐廳見面，期間「阿彬」、「阿豐」等5
    名成年男子則經甲○○之邀，事先在前開「禾夏草堂茶坊」
    餐廳附近與乙○○會合。丙○○於同日14時許因乙○○之誘
    騙至前開「禾夏草堂茶坊」餐廳與乙○○見面後，乙○○旋
    取出記載林駿駒名義為申請人（實際申請人為黃湘文）之富
    貴鴻有限公司（下稱富貴鴻公司）消費會員申請書，並以丙○○先前任職之富貴鴻公司與黃湘文間有消費糾紛，佯請丙○○另至他處當面向黃湘文解釋，丙○○不疑有他，遂駕駛
    其自己之自用小客車搭載乙○○與前開「阿彬」、「阿豐」
    等5名成年男子之其中一人，依乙○○之指示行駛至前開廢
    棄工廠，甲○○則與前開「阿彬」、「阿豐」等5名成年男
    子之其餘之人另駕駛一輛自用小客車隨同至前開廢棄工廠，
    抵達後，乙○○、甲○○及「阿彬」、「阿豐」等5名成年
    男子即共同意圖為自己不法之所有，並基於結夥三人以上強
    盜他人財物之犯意聯絡，由「阿彬」、「阿豐」等5名成年
    男子將丙○○強押至前開廢棄工廠之房間內拘禁，乙○○、
    甲○○並指揮「阿彬」、「阿豐」等5名成年男子以徒手共
    同毆打丙○○，致丙○○受有臉、頭皮、右肩、左上臂及背
    部挫傷等傷害，乙○○繼而出言向丙○○恐嚇稱：「如不負
    責解決賠償問題，就要將你處理掉」等語，以此強暴、脅迫
    手段，至使丙○○不能抗拒後，前開「阿彬」、「阿豐」等
    5名成年男子即自丙○○身上強取現金合計新臺幣（下同）5
    千8百元，及在丙○○駕駛之前開自用小客車內搜括強取丙○○所有之鋼筆2支、手錶6只，乙○○並命丙○○需另籌借
    交付2百萬元始得脫身。丙○○於仍處於不能抗拒之狀態下
    ，自同日下午某時起至同日夜間某時止，在前開廢棄工廠之
    房間內，多次撥打電話分別向當時毅利達公司之同事曾欽章
    、陳毅嘉及賴瑞麒借錢，嗣為等候確認丙○○籌借2百萬元
    之結果，乙○○、甲○○及「阿彬」、「阿豐」等5名成年
    男子，於翌（10）日凌晨某時，將丙○○載往遷至位於臺中
    市○○○路之「金都理容KTV」包廂內繼續拘禁。嗣乙○○
    再撥打電話至蘇茂松位於臺中市○○區○○路2段247號11樓
    之3之居處，向蘇茂松商借上址居處使用後，旋於同（10）
    日天亮之際，復將丙○○載往遷至蘇茂松上址居處（由蘇茂
    松開門入內）繼續拘禁，丙○○在蘇茂松上址居處後迄至同
    日約12時許止之期間，經再撥打電話與曾欽章、陳毅嘉等友
    人聯繫並確認無從籌借款項後，乙○○、甲○○為掩飾前揭
    犯行，乃命丙○○依乙○○指示，而簽立內容略以丙○○願
    賠償富貴鴻公司會員投資之損失計2百萬元，並分4期即依序
    於95年5月11日、同年6月15日、同年7月15日、同年8月15日
    各給付50萬元之切結書1件（計2紙）後，於同日約16時許，
    始將丙○○自蘇茂松之上址居處釋放離去，乙○○並將門號
    0000000000號之電話號碼給丙○○，供丙○○離去後給付款
    項時與乙○○聯絡之用。乙○○於翌（11）日即撥打電話給
    丙○○催討50萬元，期間丙○○即報警處理。嗣乙○○、甲○○於95年5月12日15時30分許，共同前往位於臺中市○○
    區○○路2段446號1樓之「麥當勞速食店」，欲向丙○○取
    款時，經埋伏在該處之警察查獲，且經警當場自乙○○處扣
    得門號為0000000000號之手機1支、前揭丙○○簽立之切結
    書1件，及丙○○之身分證影本、汽車駕駛執照影本各1件，
    並當場自甲○○處扣得前揭丙○○遭強盜之手錶1只（前揭
    丙○○身分證影本、汽車駕駛執照影本各1件及手錶1只業已
    發還丙○○），因而查悉上情。
二、案經丙○○訴由臺中市警察局第三分局報請臺灣臺中地方法
    院檢察署檢察官偵查起訴。
    理  由
一、證據能力之說明：
  (一)按檢察官職司追訴犯罪，就審判程序之訴訟構造言，檢察官
    係屬與被告相對立之當事人一方，偵查中對被告以外之人所
    為之偵查筆錄，或被告以外之人向檢察官所提之書面陳述，
    性質上均屬傳聞證據。自理論上言，如未予被告反對詰問、
    適當辯解之機會，一律准其為證據，似有違當事人進行主義
    之精神，對被告之防禦權亦有所妨礙；然而現階段刑事訴訟
    法規定檢察官代表國家偵查犯罪、實施公訴，必須對於被告
    之犯罪事實負舉證之責，依法其有訊問被告、證人及鑑定人
    之權，證人、鑑定人且須具結，而實務運作時，偵查中檢察
    官向被告以外之人所取得之陳述，原則上均能遵守法律規定
    ，不致違法取供，其可信性極高，為兼顧理論與實務，乃於
    修正刑事訴訟法時，增列第159條之1第2項，明定被告以外
    之人（含被害人、證人等）於偵查中向檢察官所為陳述，除
    顯有不可信之情況者外，得為證據（最高法院93年度臺上字
    第2397號判決意旨可資參照）。職是，被告以外之人前於偵
    查中已具結而為證述，除反對該項供述得具有證據能力之一
    方，已釋明「顯有不可信之情況」之理由外，自難遽指該證
    人於偵查中之陳述不具證據能力。經查，本件證人丙○○、
    陳毅嘉、曾欽章分別於檢察官訊問時具結而為之證述，依當
    時訊問筆錄作成之情況並無顯不可信之情事外，被告及其辯
    護人復未釋明證人丙○○、陳毅嘉、曾欽章當時於檢察官訊
    問之證述過程中有何顯不可信之具體情事，依前開說明，自
    均有證據能力。又按被告以外之人於檢察事務官、司法警察
    官或司法警察調查中所為之陳述，與審判中不符時，其先前
    之陳述具有較可信之特別情況，且為證明犯罪事實存否所必
    要者，得為證據，刑事訴訟法第159條之2固定有明文。惟查
    ，本案證人丙○○於警詢時證述後，其嗣於原審審理時業已
    另具結作證，且證人丙○○於警詢時之證述中與審判中不符
    之部分，復無刑事訴訟法第159條之2規定具有較可信之特別
    情況且為證明犯罪事實存否必要者，故依據刑事訴訟法第15
    9條第1項之規定，證人丙○○於警詢時之證述，自無證據能
    力。
  (二)又被告辯護人於原審審理時提出手錶錶面上亦標示與本案警
    察自被告處扣得之手錶錶面相同「AMITY」字樣即：自電腦
    網際網路網頁上列印而得之「AMITY」手錶網路拍賣相關資
    料，作為證據，檢察官則就此部分爭執其證據能力。按除顯
    有不可信之情況外，公務員職務上製作之紀錄文書、證明文
    書；除顯有不可信之情況外，從事業務之人於業務上或通常
    業務過程所須製作之紀錄文書、證明文書；其他於可信之特
    別情況下所製作之文書，亦得為證據，刑事訴訟法第159條
    之4第1款至第3款固定有明文。惟查，被告辯護人提出前揭
    「AMITY」手錶網路拍賣相關資料，係屬出賣人欲出售該手
    錶之具體個案所列之資料，除堪認非屬公務員職務上製作之
    文書外，亦顯非出於營業需要所為規律性、不間斷之記載，
    復非屬經常處於可受公開檢查狀態下之文書，自不符刑事訴
    訟法第159條之4規定業務上或通常業務過程所須製作文書之
    要件（同條立法理由參照）；再參以出賣人就該手錶之售價
    等相關資料，係屬該出賣人為求達成交易自行所為之審判外
    陳述，顯無可信之特別情況，顯亦不符刑事訴訟法第159條
    之4所定其他於可信之特別情況下所製作文書之要件，自無
    證據能力。
  (三)再按被告以外之人（包括證人、鑑定人、告訴人、被害人及
    共同被告等）於審判外之陳述雖不符刑事訴訟法第159條之1
    至之4等四條之規定，而經當事人於審判程序同意作為證據
    ，法院審酌該言詞陳述或書面陳述作成時之情況，認為適當
    者，亦得為證據；當事人、代理人或辯護人於法院調查證據
    時，知有刑事訴訟法第159條第1項不得為證據之情形，而未
    於言詞辯論終結前聲明異議者，視為有前項之同意，同法第
    159條之5定有明文。則本案除前開證據（即前述第(一)、(二)點
    理由所載證據）外，檢察官、被告及其辯護人對於後述言詞
    或書面陳述各項證據方法之證據能力，於本院準備程序均陳
    明對證據能力無意見，亦均未於言詞辯論終結前聲明異議，
    視為於審判程序同意作為證據，且本院審酌上開言詞或書陳
    述作成之情況並無不當，依刑事訴訟法第159條之5第2項規
    定，自均有證據能力。
二、訊據上訴人即被告甲○○固坦承於前揭時地，同案被告乙○○係假藉投資為由撥打電話與丙○○聯繫，引誘丙○○出面
    至前開「禾夏草堂茶坊」餐廳見面，其與「阿彬」、「阿豐
    」等人則事先在前開「禾夏草堂茶坊」餐廳附近與乙○○碰
    面，嗣其有另駕駛一輛汽車同至前開廢棄工廠，當時其係與
    丙○○、乙○○及「阿彬」、「阿豐」等人在前開廢棄工廠
    處，且在前開廢棄工廠期間，「阿彬」、「阿豐」等人有毆
    打證人丙○○，離開前開廢棄工廠後，其先後又有共同至「
    金都理容KTV」、蘇茂松上址居處，嗣丙○○亦有在蘇茂松
    之上址居處簽立扣案之切結書等情，然矢口否認有前揭不法
    犯行，辯稱：乙○○告訴我說其友人黃湘文被騙並受黃湘文
    委託解決投資糾紛之事，我才會知道丙○○這個人，我原與
    「陳彬」、「阿豐」在另處喝茶，接到乙○○電話後，才一
    起前往「禾夏草堂茶坊」會合，在前開廢棄工廠期間，「阿
    彬」、「阿豐」等人中雖有人與丙○○發生口角而有毆打丙○○之行為，但我與乙○○當時即有出面制止，我與乙○○
    亦均無參與毆打丙○○，且此段期間中丙○○都可以自由的
    打電話，因在前開廢棄工廠期間乙○○一直無法聯絡上黃湘
    文，所以丙○○才一直留在前開廢棄工廠，後來當天晚上乙○○聯絡上黃湘文後，黃湘文委由乙○○全權處理，乙○○
    與丙○○協商並達成丙○○需給付2百萬元之初步共識後，
    即招待丙○○共同至「金都理容KTV」唱歌，唱完歌後至蘇
    茂松之上址居處休息，丙○○於95年5月10日將前開協商內
    容寫成切結書後，從蘇茂松上址居處離去之際，猶自行將包
    括扣案之「AMITY」牌手錶等相同款式之「AMITY」牌手錶送
    給我、蘇茂松、「阿彬」、「阿豐」每人各1只，且丙○○
    離去時發現其駕駛之汽車被拖吊，也是我陪同丙○○至拖吊
    場幫忙付拖吊費、領車後，丙○○始行離去，過程中丙○○
    之行動自由均未受限制云云。被告之選任辯護人則為被告辯
    護稱：丙○○乃富貴鴻公司及「福恩樂富股份有限公司」違
    法吸金之詐騙集團成員之一，其所涉犯行現仍由檢察官偵查
    中，其人格品性大有可疑，故其於本案不利被告之證述，顯
    係為規避黃湘文等被害人向其追索投資之金錢，而故為誣陷
    受黃湘文委託前來索取債務之被告；又丙○○證述包括：其
    證述撥打電話向陳毅嘉籌借款項時，被告亦有與陳毅嘉直接
    對話乙節，與陳毅嘉於檢察官訊問時證述情節不合；其證述
    在「金都理容KTV」、蘇茂松上址居處迄離去止，其行動自
    由遭控制之過程，與蘇茂松於原審審理時之證述內容大相逕
    庭，且倘丙○○果真行動自由遭控制，其竟未在公眾得進出
    之「金都理容KTV」呼救，亦不符常情；其證述萬寶龍手錶6
    只等物遭強行取走，與本案經警自被告處扣得之手錶1只係
    為「AMITY」牌之手錶顯不相符，自難以丙○○前後不符、
    瑕疵甚多之證言，逕為不利被告之認定。被告、同案被告乙○○僅係受黃湘文之委託，始尋找丙○○出面協商處理黃湘
    文投資富貴鴻公司之款項清償問題，且丙○○亦證稱其當時
    身上攜帶之提款卡及信用卡約有10幾張，則被告倘果真有強
    盜取財之不法犯行，豈有未將丙○○身上攜帶之信用卡取走
    以提領現金、典當丙○○之汽車，反而在丙○○未籌得任何
    金錢並僅簽立一件切結書之情形下，即任令丙○○離去之理
    ？顯見丙○○不利被告之證言與常情不符外，亦足見被告並
    無犯罪之動機云云。惟查：
  (一)前揭犯罪事實，迭據證人丙○○於偵查中檢察官訊問時及原
    審審理時均結證綦詳，並有扣案之丙○○所簽立切結書1件
    附卷可證，及扣押物品目錄表1紙、贓物認領保管單1紙、丙○○身分證影本、汽車駕駛執照影本各1件、手錶相片2張、
    丙○○受有前揭傷害之相片4張及南基醫院（彰化基督教醫
    院醫療合作醫院）95年5月10日診斷書1紙在卷可憑（均附於
    警卷）。又丙○○自95年5月9日下午某時起至同日夜間某時
    止，在前開廢棄工廠之房間內，多次撥打電話分別向其當時
    毅利達公司之同事即證人曾欽章、陳毅嘉及賴瑞麒借錢，嗣
    丙○○於同年月10日天亮之際，至證人蘇茂松上址居處後迄
    至同日約12時許止之期間，仍有再撥打電話與曾欽章、陳毅
    嘉等友人聯繫並仍未借得金錢乙節，核與證人陳毅嘉、曾欽
    章均於檢察官訊問時結證，及證人賴瑞麒於原審審理時結證
    情節相符（見偵卷第50、51、62、63頁；原審卷第196至200
    頁）。且參之：
  1.被告於95年5月12日警詢時自承：前開廢棄工廠是乙○○朋
    友以前的公司，現在已經廢棄沒有人在使用；前開廢棄工廠
    是乙○○指定的，因害怕丙○○逃走；「阿彬」、「阿豐」
    等人是由我及乙○○視情況指揮等語（見警卷第19、21頁）
    ，核與同案被告乙○○於警詢時供承：前開廢棄工廠是我朋
    友以前的公司，現在已經廢棄沒有人在使用；「阿彬」、「
    阿豐」聽我的指揮等語（見警卷第9、13頁），互核情節相
    符。則前開廢棄工廠既係同案被告乙○○因顧慮丙○○逃跑
    所指定之地點，且「阿彬」、「阿豐」等5名成年男子又聽
    命於同案被告乙○○及被告之指揮行事，倘非被告及同案被
    告乙○○之授意、指示，「阿彬」、「阿豐」等5名成年男
    子豈有無端共同毆打丙○○之可能。則被告、同案被告乙○○顯均基於自己共同犯罪之意思，授意、指示「阿彬」、「
    阿豐」等5名成年男子，對丙○○施以前揭毆打成傷之強暴
    手段，以遂行前揭強盜取財犯行，足堪認定。是被告前開以
    其與同案被告乙○○並未毆打丙○○作為卸責之辯詞，委無
    可採。被告於本院審理中又辯稱：其原係與「阿彬」、「阿
    豐」等人在別處喝茶，接到乙○○電話後，始臨時一同前往
    禾夏草堂茶坊，並不知道乙○○與丙○○間在談論何事云云
    ；但就「阿彬」、「阿豐」等人毆打丙○○之原因，卻又稱
    係「阿彬」、「阿豐」等人質問丙○○何以借藉開公司向人
    詐騙，丙○○否認而發生衝突，才動手打人云云；其後所述
    更彼此矛盾，益證確屬卸責之詞。
  2.證人丙○○前揭撥打電話向曾欽章、陳毅嘉、賴瑞麒借錢時
    ，被告等人均在旁並令丙○○以擴音方式撥打，以監視丙○○及其對話內容乙節，業據丙○○於原審審理時結證在卷（
    見原審卷134頁）。而丙○○前揭撥打電話向陳毅嘉、曾欽
    章、賴瑞麒借錢時，或未敘明原因僅稱有急用而欲向陳毅嘉
    借款80萬元；或藉稱家裡急需用錢且口氣很急而欲向曾欽章
    借款50萬元；或未敘明原因僅稱急用而欲向賴瑞麒借款約10
    萬元至20萬元，致陳毅嘉、曾欽章、賴瑞麒在電話中亦覺得
    丙○○突然來電借錢之舉奇怪、與平常不同等情，業據證人
    陳毅嘉、曾欽章均於檢察官訊問時，及證人賴瑞麒於原審審
    理時均結證明確（見偵卷第62、50頁；原審卷第199頁）。
    則丙○○顯係遭被告等人嚴密控制、處於不能抗拒之狀態，
    始會連續多次撥打電話以急需用錢為由向友人借錢，卻又不
    敢言明急需用錢之原因，亦至為明確。
  3.再者，被告或同案被告乙○○是否曾拿出武器威脅丙○○乙
    節，丙○○於原審結證時結證：好像有又好像沒有，我無法
    記得很清楚等語（見原審卷第134頁）。其於原審審理時一
    方面結證：遭拘禁於前開廢棄工廠房間時，同案被告乙○○
    曾令「阿彬」、「阿豐」等5名成年男子，取出丙○○包包
    內之提款卡、現金卡計10餘張，同案被告乙○○並叫「阿彬
    」、「阿豐」等5名成年男子中部分之人去提款領錢等語，
    另方面就被告等人是否有實際前往提領前開提款卡、現金卡
    之金錢當庭結證：好像沒有等語（見原審卷第130頁），且
    在無其他積極證據足資佐證之情形下，此部分雖無從逕為不
    利被告之認定。惟證人丙○○前揭模糊、無法確認之陳述，
    究其原因，無非係因證人丙○○嗣於原審審理結證時，距離
    被告本案行為時已相隔逾1年4月之久，依其自身記憶所得而
    為證述，顯與常情無違，自不得依此反謂丙○○不利被告之
    證述即係設詞攀誣構陷被告甚明。況被告等人遂行前揭強盜
    取財犯罪行為之過程中，何以未強取被害人更為值錢之財物
    ，其原因何止一端，顯無從以被告等人是否搜括強取被害人
    全部財物，或比較實際強取財物與剩餘未予強取財物間價值
    之高低，作為被告等人主觀犯意為何之理由，並依此逕為有
    利被告之認定。
  4.觀諸卷附「金都理容KTV」95年5月9日工作記錄表一紙（見
    偵卷第55頁），其上雖記載有客人姓名為「阿峰」、帶客時
    間為11時15分之文字，被告辯護人進而以證人丙○○證述至
    「金都理容KTV」之時間，與前開工作記錄表記載之時間不
    同，以此質疑證人丙○○證言之憑信性。然「阿彬」、「阿
    豐」等五名成年男子既均為真實姓名年籍不詳之人，已難認
    前開工作記錄表上所載之「阿峰」，與被告、同案被告乙○○乃至「阿彬」、「阿豐」等5名成年男子確有關聯。且被
    告及其辯護人復未具體提出「阿彬」、「阿豐」等五名成年
    男子或前開工作記錄表上所載「阿峰」之真實姓名年籍供調
    查確認，自無從以此作為彈劾證人丙○○前揭證言憑信性之
    依據。
  5.至於證人丙○○就其遭強盜之前揭2支鋼筆、6只手錶，均屬
    萬寶龍品牌之物品乙節，雖據證人丙○○於原審審理時結證
    在卷（見原審卷第135頁），此部分核對經警自被告處扣得
    之手錶1只錶面上標有「AMITY」字樣，且依卷內證據復無從
    判斷萬寶龍品牌與「AMITY」字樣間之關聯性，固無從認定
    證人丙○○遭強盜之前揭2支鋼筆、6只手錶確係萬寶龍品牌
    之物品，惟由前揭2支鋼筆、6只手錶既會成為遭他人強盜之
    物品，甚且被告仍將之戴在手上等情觀之，除足認前揭2支
    鋼筆、6只手錶均具相當之財產價值外，顯亦無從以此作為
    有利被告之認定。
  (二)又證人黃湘文以林駿駒名義在富貴鴻公司購買物品消費並成
    為富貴鴻公司之會員後，嗣因與富貴鴻公司間之投資糾紛事
    宜，其有於95年4月10日簽立委託協議書1紙，記載富貴鴻公
    司積欠其583萬7千元，並以受託人為忠湧財務管理顧問有限
    公司之名義，實際上係委託同案被告乙○○一人代為協調處
    理其與富貴鴻公司間之前開投資糾紛事宜，其同時並將其女
    兒蔡孟珊之合作金庫銀行帳戶之存摺封面影本一紙交予同案
    被告乙○○，以利同案被告乙○○協調處理有結果時，可直
    接將收取之款項直接匯入蔡孟珊之帳戶內，嗣其因認為係遭
    富貴鴻公司詐騙，於同年月中旬某日，同案被告乙○○有陪
    同其向警報案，當時經其再精算結果，其有對乙○○說富貴
    鴻公司積欠其金錢係4百多萬元，並非583萬7千元，嗣其於
    同年月25日，有向臺灣臺中地方法院檢察署遞狀對富貴鴻公
    司之周世昌、陳志強、林從琦、何姿瑩及證人丙○○等五位
    職員提出詐欺告訴；又95年5月9日晚上10點多，證人黃湘文
    有接獲同案被告乙○○之來電，同案被告乙○○當時有說找
    到證人丙○○並請證人黃湘文出門，證人黃湘文當時以時間
    太晚而未出門，並請同案被告乙○○與證人丙○○協調看看
    等情，固據證人黃湘文於原審審理時結證在卷，並有委託協
    議書、其上記載林駿駒名義為申請人之富貴鴻公司消費會員
    申請書、蔡孟珊合作金庫銀行帳戶存摺封面影本各一紙附卷
    可按（見警卷第37、38、38之1頁）。但證人黃湘文於原審
    審理時亦同時結證：我當時委託乙○○時，重點是要找富貴
    鴻公司，我有向乙○○提及周世昌、陳志強、林從琦、何姿
    瑩及丙○○等五人，但我並無要乙○○特別找其中之哪一個
    人；我告訴乙○○說我係投資4百多萬元時，並無要乙○○
    幫我收回多少錢；我委託乙○○時無特別指示說要如何協調
    處理，但有特別約定乙○○協調處理時不得有違背法律之事
    ；本件我委託乙○○時，我只知道丙○○、周世昌、陳志強
    、林從琦、何姿瑩等五人的名字，我不知道其等五人之聯絡
    方式，亦無告訴乙○○如何聯絡其等五人；我不清楚乙○○
    是如何與丙○○聯絡上的；乙○○於95年5月9日晚上10點多
    打電話向我說找到丙○○時，當時我並無向乙○○說協調處
    理的金額底線是多少錢，乙○○在電話中亦無向我提到有向
    丙○○收到本件協調處理投資債務的金錢，或丙○○有交付
    任何財物予乙○○，且無提到關於丙○○簽立2百萬元和解
    書面的事情；95年5月9日晚上10點多乙○○打電話向我說找
    到丙○○後，直到乙○○後來（即指乙○○95年5月12日為
    警查獲後）又有打一通電話告訴我說丙○○有向警報案之此
    段期間中，乙○○未曾另與我聯絡過；乙○○後來（即指乙○○95年5月12日為警查獲後）又有打一通電話告訴我說丙○○有向警報案時，當時乙○○並無提到有自丙○○處拿到
    現金、鋼筆、手錶、身分證影本、駕駛執照影本等物，亦無
    提到丙○○有簽立2百萬元之和解書面；乙○○於95年5月9
    日晚上10點多打電話向我說找到丙○○時起迄今，乙○○亦
    均無交付任何現金、鋼筆、手錶及丙○○簽立之2百萬元和
    解書面及丙○○之身分證影本、駕駛執照影本等物給我等語
    明確（見原審卷第85至98頁）。則在證人黃湘文就其與富貴
    鴻公司之投資糾紛事宜，委託同案被告乙○○協調處理時，
    早已特別約定言明同案被告乙○○協調處理時不得有違背法
    律之事，倘被告僅係應同案被告乙○○之邀同單純幫忙協調
    處理證人黃湘文委託之事，同案被告乙○○豈需另假藉名目
    誘騙證人丙○○外出見面，甚且與證人丙○○實際見面後，
    在證人黃湘文不知情、不在場之情形下，需事先召集被告及
    「阿彬」、「阿豐」等五名成年男子之如此眾多之人數，進
    一步帶同證人丙○○至業已廢棄之工廠，並自當日下午（即
    同案被告乙○○於當日晚上10點多打電話與證人黃湘文聯繫
    上前）自行協調商談證人丙○○應給付、賠償證人黃湘文之
    具體金額，且係商談長達數小時之久，期間甚至會無端發生
    「阿彬」、「阿豐」等五名成年男子毆打證人丙○○之理？
    已堪認被告前開所辯，至與常情相違，其真實性至有可疑，
    非可輕信。再者，被告乃至同案被告乙○○，果真係協調處
    理證人黃湘文委託之事，負責與證人黃湘文接洽聯繫之同案
    被告乙○○，自95年5月9日晚上10點多撥打電話與證人黃湘
    文聯繫時起，迄至被告、同案被告乙○○同年月12日為警查
    獲後，同案被告乙○○再次撥打電話與證人黃湘文聯繫時止
    ，就證人丙○○業已簽立前揭切結書並同意給付2百萬元予
    證人黃湘文之事，又豈有對黃湘文隻字未提，證人黃湘文仍
    全然不知、處於狀況外之可能？再者，黃湘文既將其女兒蔡
    孟珊存摺封面交付乙○○，以方便所協調對象匯款，乙○○
    何以不待丙○○匯款，便急於向丙○○催討，而為警查獲？
    由此益見被告僅係兼以為證人黃湘文協調處理債務之外觀，
    俾利掩飾前揭強盜取財之犯行。是被告前開所辯，顯係事後
    卸責之詞，自無可採。
  (三)另證人黃湘文因與富貴鴻公司間之投資糾紛事宜，早已於95
    年4月25日向臺灣臺中地方法院檢察署遞狀對富貴鴻公司之
    周世昌、陳志強、林從琦、何姿瑩及證人丙○○等五位職員
    提出詐欺告訴，有如前述。且前開詐欺案件，證人丙○○於
    偵查中已開過偵查庭乙節，業據證人丙○○於原審審理時結
    證在卷（見原審卷第126頁）。則前開詐欺案件既經檢察官
    偵查中，除證人丙○○（在該案件為被告）自身之供述外，
    尚須佐以其他積極或補強證據始能認定證人丙○○在該案件
    之罪嫌能否成立。倘謂證人丙○○於原審審理時為規避證人
    黃湘文等被害人向其追索投資之金錢而為不實證述，即能左
    右證人丙○○所涉前開詐欺案件檢察官之偵查結果，核屬無
    據。於此情形，無論證人丙○○之人格品性如何，顯難認證
    人丙○○會另甘冒偽證重罪之風險而故為攀誣構陷被告。是
    被告以此置辯，自無可採。
  (四)證人蘇茂松於96年9月14日原審審理時雖證稱：乙○○於95
    年5月9日下午1點多有打電話給我，並向我借用臺中市○○
    區○○路75巷6號的工廠使用，因當天我人在頭份，沒有在
    前開工廠，我當時是從事租賃發電機之工作，當時該工廠仍
    有作為發電機租賃之營業使用，我沒有在工廠時是在頭份市
    區或其他工地檢查我租賃出去的發電機，嗣同日晚上11點多
    乙○○有打電話邀我到「金都理容KTV」認識丙○○，我同
    日晚上約11點40分到「金都理容KTV」後，丙○○也有一起
    唱歌唱的很高興，我待在「金都理容KTV」約半小時，就先
    回去我當時位於臺中市○○區○○路2段247號11樓之3之居
    處，甲○○約凌晨（即10日）3、4點帶丙○○、「阿彬」、
    「阿豐」到我的上址居處睡覺，丙○○到我上址居處後，我
    沒有看到丙○○之身體或臉上有傷，我有聽到丙○○打電話
    給朋友聊天，後來乙○○約12點多到我家，丙○○就拿一張
    紙條自己簽立一張寫切結書，且丙○○從我上址居處離去時
    ，還送給我、甲○○、「阿彬」、「阿豐」四人每人各一只
    手錶等語，與證人丙○○前揭證述之內容至為岐異。然查，
    證人蘇茂松於96年9月14日原審審理時，經原審傳喚到庭作
    證而為人別訊問時，證人蘇茂松就其自己當時（即96年9月1
    4日）居處之地址、聯絡電話答稱：我居住臺中市○○區○○路的正確地址忘記了，且要問乙○○才知道我的電話等語
    （乙○○並當庭答稱證人蘇茂松之電話門號為0000000000號
    ，見原審卷第99、100頁）。則證人蘇茂松於原審審理時連
    其自己當時之居處、聯絡電話均無法記憶，甚且均要問同案
    被告乙○○才知道，於此情形，證人蘇茂松於原審審理時所
    為之前揭證述，竟能對距離作證當時已時隔逾1年之久即95
    年5月9、10日所發生之事情，記憶如此清晰且就其細節詳為
    描述，已與常情不符，其前揭證述之真實性，已至有可疑，
    非可輕信。再綜參：1.前開廢棄工廠，於被告本案行為時已
    係廢棄無人使用之工廠乙節，業據被告於警詢時陳明在卷，
    亦與同案被告乙○○於警詢時供述情節相符，已如前述，顯
    見證人蘇茂松此部分證述與事實不符；2.又於95年間迄96年
    9月14日止，此段期間中同案被告乙○○與證人蘇茂松以電
    話聯繫僅有三次即：乙○○於95年5月打一次電話給證人蘇
    茂松、證人蘇茂松於95年6月25日打一次電話給同案被告乙○○、同案被告乙○○於96年9月11日撥打一次電話給證人
    蘇茂松乙節，亦據證人蘇茂松於96年9月14日原審審理時結
    證在卷（見原審卷第110、111頁），顯與證人蘇茂松前揭證
    述於95年5月9日當日即至少有電話聯繫二次互有矛盾；3.同
    案被告乙○○於偵查中陳稱：我朋友蘇茂松打電話給我，我
    約蘇茂松一起來KTV（即指「金都理容KTV」）唱歌；我們在
    KTV唱歌喝酒到早上6、7點云云（見偵卷第7頁），亦顯與證
    人蘇茂松前揭證稱係同案被告乙○○打電話邀其至「金都理
    容KTV」等語（見原審卷第103頁）互為相反，且與證人蘇茂
    松前揭證稱：丙○○等人約凌晨（即10日）3、4點即至證人
    蘇茂松之上址居處等語（見原審卷第105頁）顯有不同；4.
    同案被告乙○○在證人蘇茂松上址居處，交予證人丙○○供
    作證人丙○○自證人蘇茂松上址居處離去後給付款項時與乙○○聯絡用途即：扣案之門號為0000000000號行動電話，係
    為同案被告乙○○所持有使用，業據被告於警詢時供承及同
    案被告乙○○於警詢時均陳明在卷，而前開扣案門號為0000
    000000號之行動電話，另方面又係證人蘇茂松所申請使用之
    電話，此觀卷附通聯調閱查詢單甚明（見偵卷第32頁），則
    同案被告乙○○於本案行為時與證人蘇茂松間，顯交情匪淺
    、互動至為密切；5.被告因本案為警查獲後迄檢察官偵查終
    結時止，證人蘇茂松均未曾於偵查中到庭或列為本案偵查之
    對象，此綜參本案偵查案卷即明，而嗣原審於96年9月14日
    審理時同時傳喚證人蘇茂松、丙○○到庭作證後，證人丙○○第一次於案發後親見證人蘇茂松本人，旋即於原審審理時
    明確結證：我去前開廢棄工廠時，證人蘇茂松當時也在前開
    廢棄工廠等語（見原審卷第129頁），再佐以被告本案行為
    時，前開廢棄工廠，確係廢棄無人使用之工廠，有如前述，
    則證人蘇茂松前揭關於其於95年5月9日係在頭份從事檢查租
    賃發電機之證言，顯係杜撰之詞，委無可採等情以觀，除堪
    認證人丙○○前揭證述至堪憑採外，亦足認證人蘇茂松前揭
    與證人丙○○互為岐異、有利被告之證言，顯係圖卸己責並
    故意迴護被告而就本案案情重要關係之事項所為不實之證述
    ，甚為明確。
  (五)另參諸證人丙○○在前開廢棄工廠處遭同案被告乙○○脅迫
    恐嚇及「阿彬」、「阿豐」等五名成年男子施以毆打成傷之
    強暴手段，已達不能抗拒之程度，有如前述。再佐以證人丙○○在前開廢棄工廠遭拘禁時間甚久，其僅單獨一人面對被
    告、同案被告乙○○及「阿彬」、「阿豐」等五名成年男子
    等多達七人之眾多人數，且甫遭前揭強盜取財犯行之震攝後
    ，其意思自由遭極度壓制，因而至感徬徨、不知所措且因擔
    心輕率求救可能遭更嚴重之報復，其嗣又遭被告等人帶同更
    換至「金都理容KTV」乃至證人蘇茂松之上址居處過程中，
    無非係任由被告等人予取予求，俾儘快滿足被告等人強取財
    物之需求後以求能平安脫身，則其縱使曾身處公共場所，顯
    仍無從基於意思自主而甘冒風險擅予求救或脫逃之可能，實
    甚明確，自無從以證人丙○○未在上開公共場所求救或脫逃
    ，作為有利被告認定之憑據。
  (六)按擄人勒贖罪，須行為人自始有使被害人以財物取贖人身之
    意思，如使被害人交付財物，別有原因，為達其取得財物之
    目的，而剝奪被害人之自由者，除應成立其他財產上之犯罪
    或牽連犯妨害自由罪外，要無成立擄人勒贖罪之餘地；又擄
    人勒贖罪，須預有不法得財之意思，而施強暴脅迫，將被害
    人擄至自己勢力範圍內，希圖其出款贖回者，始能成立，如
    果擄架目的別有所在，自不得論以該條款之罪（最高法院65
    年臺上字第3356號、37年特覆字第5041號判例意旨參照）。
    經查，本案證人丙○○遭拘禁於前開廢棄工廠之房間期間，
    同案被告乙○○雖命證人丙○○撥打電話向外籌借2百萬元
    始能脫身，惟參諸被告、同案被告乙○○及「阿彬」、「阿
    豐」等五名成年男子將證人丙○○強押至前開廢棄工廠之房
    間內，施以前揭強暴、脅迫手段，至使證人丙○○不能抗拒
    後，「阿彬」、「阿豐」等五名成年男子旋即自證人丙○○
    身上強取現金5千8百元及在證人丙○○駕駛之前開自用小客
    車內搜括強取丙○○所有之鋼筆2支、手錶6只等情以觀，被
    告等七人顯係基於強盜取財之犯意，為達強取證人丙○○財
    物之目的，而對證人丙○○施以兼括妨害自由在內等前揭強
    暴、脅迫手段而至使證人丙○○不能抗拒，甚為明確。依前
    開說明，本案尚無擄人勒贖罪之適用，併予敘明。
  (七)同案被告乙○○於本院審理中雖結證稱：其僅係受黃湘文之
    託，與被告及「阿彬」、「阿豐」等男子找丙○○協調債務
    ，於前往之廢棄工廠、「金都理容KTV」及蘇茂居處時，均
    係由丙○○駕駛自己之小客車，並無任何強押拘禁之情形，
    亦無強取丙○○之現金、鋼筆、手錶，丙○○簽立切結書係
    出於自由意志，而「阿彬」、「阿豐」等人毆打丙○○，並
    非其與被告指使云云；但其所證非惟與丙○○證述情節不符
    ，且就如何與黃湘文聯絡其與丙○○協調情形，亦與黃湘文
    結證情節相異，有如前述，其所證無非為自己卸責，並迴護
    被告，自不足採信。
  (八)綜上所述，被告前開所辯，顯係事後卸責之詞，不足採信。
    是本案事證明確，被告前揭犯行，至堪認定，應依法論科。
三、核被告所為，係犯刑法第330條第1項之結夥三人以上加重強
    盜取財罪（即犯強盜罪而有刑法第321條第1項第3款情形，
    下稱加重強盜罪）。按「某甲於某日將某氏私禁於室後，又
    遷入場園屋內，派人輪流把守，禁至某日，始行放出，其私
    禁地點，雖有分別，而私禁行為並未間斷，仍為包括的一個
    實行行為之繼續，祇應論以單純一罪」（最高法院29年上字
    第2553號判例意旨參照）。次按強盜罪以強暴、脅迫等方法
    ，致使不能抗拒為構成要件之一，當然含有妨害被害人自由
    之性質，倘著手實行強盜罪時而有妨害被害人之自由，則所
    為強暴、脅迫等私行拘禁或以非法方法剝奪被害人行動自由
    行為，應包括在強盜行為之內，無另行成立刑法第302條第1
    項之妨害自由罪餘地（參見最高法院91年度臺上字第803號
    、92年度臺上字第2184號判決意旨）。則本案被告著手實行
    前揭加重強盜犯行之際，並兼括以未間斷、行為繼續之將被
    害人丙○○私行拘禁於前開廢棄工廠之房間、「金都理容KT
    V」包廂及證人蘇茂松上址住處內等地點，核屬加重強盜犯
    行之一部分，自不另論以刑法第302條第1項之妨害自由罪。
    又被告係以毆打致被害人丙○○成傷之強暴方法，以遂行前
    揭加重強盜犯行，則傷害部分亦屬強暴脅迫之當然結果，不
    另論傷害罪；且強盜傷人，為強暴脅迫之當然結果，不問是
    否下手傷人，均應負共同責任（最高法院24年11月19日總會
    決議、19年上字第514號判例意旨參照）。再者，被害人丙○○遭被告、同案被告乙○○及「阿彬」、「阿豐」等五名
    成年男子施以強暴、脅迫至使不能抗拒後，遭強取現金5千8
    百元、鋼筆2支、手錶6只，乙○○進並命丙○○需另籌措交
    付2百萬元之財物，有如前述，顯見被告於遂行前揭加重強
    盜犯行過程中，前揭各個強取證人丙○○現金5千8百元、鋼
    筆2支、手錶6只財物之行為及著手命證人丙○○籌借交付2
    百萬元財物之行為，均為一個強盜行為之一部，應僅論以一
    加重強盜取財罪。公訴意旨認為被告遂行前揭加重強盜犯行
    過程中，另成立刑法第277條第1項之傷害罪及第302條第1項
    之妨害自由罪，尚有未洽，併予敘明。被告與同案被告乙○○及「阿彬」、「阿豐」等五名成年男子間，就前揭加重強
    盜犯行，互有犯意聯絡及行為分擔，均為共同正犯。
四、原審法院因認被告罪證明確，適用刑法第28條、第330條第1
    項規定，審酌被告前因二次服用酒類不能安全駕駛動力交通
    工具而駕駛之公共危險犯行，經法院先後分別判處拘役50日
    、科罰金銀元2萬元之刑事犯罪紀錄，有臺灣高等法院被告
    前案紀錄表及臺灣臺中地方法院檢察署刑案資料查註紀錄表
    在卷可憑，堪認被告素行非佳，且被告年輕力盛、咸值青壯
    ，竟不思以正當方法賺取財物，為貪取不法利益，強盜他人
    財物，其以結夥三人以上並以傷害他人身體之強暴手段及以
    恐嚇言語之脅迫手段，以遂行強盜他人財物之犯行，犯罪手
    段至非平和、惡性非輕，除對被害人造成財產上損害外，亦
    對被害人生命、身體造成之危險性甚高，並使被害人心裡蒙
    受恐懼陰影，危害社會秩序甚鉅，再兼衡酌被告犯後飾詞卸
    責、未見悔意，迄未與被害人達成和解並賠償損害，犯罪後
    態度非佳，暨被告之智識程度、犯罪所得非鉅等一切情狀，
    量處有期徒刑8年6月，以示懲儆。並明扣案之門號000000
    0000號之手機1支，並無積極證據證明與被告等人本案加重
    強盜犯行有直接關聯，自無從宣告沒收。核其認事用法均無
    違誤，量刑亦屬適當，應予維持。被告上訴意旨否認犯行，
    並執前詞指摘原判決不當，並無理由，應予駁回。
五、至證人蘇茂松於原審審理時，經原審告知其刑事訴訟法第18
    1條拒絕證言之規定，其仍於審理時具結後，故意迴護被告
    而就本案案情重要關係之事項為不實之證述，已如前述。則
    證人蘇茂松涉犯前揭幫助加重強盜罪嫌、偽證罪嫌部分，應
    由檢察官另行偵辦，附此敘明。
據上論斷，應依刑事訴訟法第368條，判決如主文。
本案經檢察官丁○○到庭執行職務。
中    華    民    國    97    年    7     月    31    日
            刑事第六庭  審判長法  官  李  文  雄
                              法  官  張  恩  賜
                              法  官  邱  顯  祥
上列正本證明與原本無異。
如不服本判決應於收受送達後十日內向本院提出上訴書狀，其未
敘述上訴之理由者並得於提起上訴後十日內向本院補提理由書（
均須按他造當事人之人數附繕本）。
                                書記官  陳 桂 芬
中    華    民    國    97    年    7    月      31   日


司法院資訊處製作；財團法人民間司法改革基金會備份。
